【裁判字號】    88,訴,5303
【裁判日期】    890303
【裁判案由】    損害賠償
【裁判全文】
臺灣臺北地方法院民事判決                        八十八年度訴字第五三○三號
    原      告  乙○○
    被      告  甲○○
右當事人間請求損害賠償事件，本院判決如左：
    主      文
被告應給付原告新臺幣壹拾萬零柒佰參拾元，及自民國八十八年十二月二十一日起至
清償日止按週年利率百分之五計算之利息。
原告其餘之訴駁回。
訴訟費用由被告負擔六分之一，餘由原告負擔。
    事      實
甲、原告方面：
  一、聲明：被告應給付原告新臺幣（下同）六十萬一千二百三十元，及自起訴狀繕
      本送達翌日即民國八十八年十二月二十一日起至清償日止按週年利率百分之五
      計算之利息。
  二、陳述：
  （一）緣原告罹患糖尿病多年，平日靠藥物及運動控制血糖，傷口不易癒合，原告
        為被告之姐，被告明知上情，竟仍於民國八十七年十月十一日以預備之棒球
        棍毆打原告頭部，且腳放在原告身上使原告無法起身，頭部裂傷，眼睛無法
        視物，原告已無法還手，被告竟拒絕送原告就醫。被告之傷害犯行，業經臺
        灣高等法院判決確定在案。原告於受傷後送醫治療，支出醫療費用一千二百
        三十元，被告應負損害賠償責任；且原告之精神相當恐懼及痛苦，爰依民法
        第一百八十四條、第一百九十三條、第一百九十五條等規定，請求被告賠償
        非財產上損害賠償六十萬元，為此提起本訴。
  （二）原告為銘傳商專畢業，現並無固定工作，有時為國外客戶驗貨，平均每月收
        入在二、三萬元之列。
  三、證據：提出：
  （一）臺北市立和平醫院醫療費用收據一紙；
  （二）臺北市立和平醫院八十七年十月十三日診斷書一張等為證；
  並聲請訊問天心中醫醫院、康復得專業按摩、武名中等。
乙、被告方面：
  一、聲明：駁回原告之訴。
  二、陳述：
  （一）按刑事判決所為事實之認定，於獨立民事訴訟之裁判時根本不受其拘束，上
        訴人所提之附帶民訴，既因裁定移送而為獨立之民事訴訟，則原審依自由心
        證為與刑事判決相異之認定，即無違法之可言，最高法院五十年台上字第頭
        七二號判例著有明文。故本件刑事判決雖認定被告傷害原告確定，惟依前揭
        判例意旨，民事法院仍得依調查證據所得之自由心證獨立審判，不受刑事判
        決之拘束。
  （二）案發當日，兩造因故先行發生口角，係原告持掃把木柄對被告叫喊：「如果
        不敢過去，就是沒種」云云，被告本欲忍氣吞聲未予置理，詎原告竟先持掃
        把木柄打被告，被告始搶過掃把木柄反擊，應屬正當防衛，並無不法，而與
        侵權行為之構成要件不符。被告當時雖因一時激憤難忍反擊原告，惟並未揚
        言：「替糖尿病人截肢」等語，而僅係以掃把木柄防衛性地擊打原告數下，
        以木柄掃把直徑二公分左右寬度，怎可能將原告打成頭枕部五Ｘ一Ｘ一公分
        、臉部擦傷三Ｘ三公分合併瘀血四Ｘ四公分、左上肢瘀血七Ｘ四公分及八Ｘ
        四公分、右上肢瘀血一０Ｘ四公分及八Ｘ四公分、左下肢瘀血一三Ｘ六公分
        、五Ｘ四公分、八Ｘ一公分、四Ｘ二公分、合併擦傷三Ｘ三公分、右下肢瘀
        血四Ｘ一公分、八Ｘ四公分、五Ｘ四公分合併擦傷一Ｘ一公分、一．五Ｘ一
        公分等多處傷害。是原告所受傷勢，顯非被告以掃把木柄擊打所致。
  （三）被告係成功高中夜間部肄業，現自行烘焙麵包出售，每月收入五、六萬元，
        因育有一子，每月並無積蓄。
  三、證據：提出發生事故之現場照片多幀為證。
丙、本院依職權調閱臺灣臺北地方法院檢察署八十七年度偵字第二三六五五號、本院
    八十八年度易字第二八一０號及臺灣高等法院八十八年度上易字第五六一號傷害
    刑事卷宗。
    理      由
一、原告起訴主張其為糖尿病患，傷口不易癒合，原告為被告之姐，被告明知上情，
    竟於八十七年十月十一日以預備之棒球棍毆打原告頭部，且腳放在原告身上使原
    告無法起身，原告頭部裂傷，眼睛無法視物，已無法還手，被告竟拒絕送原告就
    醫，被告之傷害犯行，業經臺灣高等法院判決確定在案。原告於受傷後送醫治療
    ，支出醫療費用一千二百三十元，被告應負損害賠償責任；且原告之精神相當恐
    懼及痛苦，爰依民法第一百八十四條、第一百九十三條、第一百九十五條等規定
    ，請求被告賠償非財產上損害賠償六十萬元，為此提起本訴。
二、被告雖自認當日兩造發生口角之事實，惟以：民事法院應獨立審判，而不依刑事
    判決認定之事實為斷。本件事實係原告持掃把木柄對被告叫喊：「如果不敢過去
    ，就是沒種」云云，原告嗣先持掃把木柄打被告，被告始搶過掃把木柄反擊，應
    屬正當防衛，並無不法，與侵權行為之構成要件不符；被告當時雖因一時激憤難
    忍反擊原告，僅係以掃把木柄防衛性地擊打原告數下，以木柄掃把直徑二公分左
    右寬度，怎可能將原告打成其所述之多處傷害？是原告所受傷勢，顯非被告以掃
    把木柄擊打所致。又被告係成功高中夜間部肄業，現自行烘焙麵包出售，每月收
    入五、六萬元，因育有一子，每月並無積蓄，資力不好等語資為抗辯。
三、經查於八十七年十月十一日早上五時五十分在臺北市○○街二十一巷一之二號前
    ，原告與其弟即被告發生口角，被告竟以掃把木柄毆打原告，致原告受有頭枕部
    裂傷五Ｘ一Ｘ一公分、臉部擦傷三Ｘ三公分合併瘀血四Ｘ四公分、左上肢瘀血七
    Ｘ四公分及八Ｘ四公分、右上肢瘀血一０Ｘ四公分及八Ｘ四公分、左下肢瘀血一
    三Ｘ六公分、五Ｘ四公分、八Ｘ一公分、四Ｘ二公分合併擦傷三Ｘ三公分、右下
    肢瘀血四Ｘ一公分、八Ｘ四公分、五Ｘ四公分合併擦傷一Ｘ一公分、一．五Ｘ一
    公分等多處傷害，業據原告陳述在卷，並有臺北市立和平醫院診斷書一紙附卷可
    參，另有原告所受傷害之照片多紙附於臺灣臺北地方法院檢察署八十七年度偵字
    第二三六五五號偵查卷內足考，業經本院依職權調閱前開卷宗查驗明確。被告雖
    辯稱：係原告先持掃把挑釁，其因而搶過掃把打原告，應屬正當防衛，並無不法
    云云。惟查被告就原告先持有掃把木柄毆打伊之情，並未舉證以實其說；縱認被
    告所述屬實，則被告自原告手中搶過掃把木柄時，原告即無再行傷害被告之可能
    ，被告竟仍持掃把木柄毆打原告成傷，自無主張正當防衛可言。至於被告於本院
    中提出之現場照片多幀，雖為事故現場，惟已非當時，自不足作為對被告有利之
    證據。又參酌原告所受上開各處傷害，均係擦傷或瘀血，而無嚴重之裂傷或骨折
    ，故原告指陳被告以棒球棒毆打伊云云，顯非可採，仍應認被告係持掃把木柄毆
    打原告成傷。又被告因前開傷害犯行，業經本院以八十八年度易字第二八一０號
    判決判處被告有期徒刑四月，如易科罰金以參佰元折算壹日，其後再經臺灣高等
    法院以八十八年度上易字第五六一號判決駁回上訴而確定，亦有上開各判決在卷
    足考，是被告確有侵害原告身體之犯行明確。職故，原告基於侵權行為之法律規
    定，訴請被告負損害賠償責任，核屬有據。
四、茲就原告主張之各項損害予以審酌如下：
  （一）醫療費用一千二百三十元部分：
        原告主張其因被告所為此次傷害行為，使原告受傷而於八十七年十月十一日
        即往臺北市立和平醫院診治，共計花費一千二百三十元之情，業據其提出臺
        北市立和平醫院醫療費用收據一紙為憑，被告未予爭執，應堪採信。惟查該
        醫療費用收據上各項費用，其中包含證明書費五百元，此部分與本件侵權行
        為並無因果關係，自應予以扣除，故原告得向被告訴請賠償之醫療費用為七
        百三十元。
  （二）非財產上損害六十萬元部分：
        經查原告乃三十九年三月二十日出生，發生本件事故時為四十八歲之婦女，
        自銘傳商專畢業，平日無業，偶為國外客戶驗貨，每月收入在二、三萬元之
        列，育有二子，名下有不動產一節，業據原告陳明在卷；另被告則係四十六
        年十二月七日出生，亦為四十餘歲之壯年人士，臺北市成功高中肄業，現自
        行烘焙麵包出售，每月收入在五、六萬元之列，家有一子，名下有不動產自
        住等情，亦據被告自陳明確。本院審酌原告乃女流之輩，被告為強壯之男子
        ，且原告乃被告之姐，兩造縱有任何糾紛，被告不思孝悌之禮進行溝通，反
        以掃把毆打原告致傷；況原告乃糖尿病患，此為被告所明知，而糖尿病患者
        因新陳代謝異常致傷口不易癒合，如發生細菌感染情事，極易造成潰爛情事
        ，更係公眾周知之理，原告所受雖係擦瘀傷之傷害，惟須較一般常人為久長
        之時間始可復原，因認被告對於原告精神上之損害賠償，以十萬元為當。
五、綜上所述，原告基於侵權行為之法律規定，訴請被告賠償十萬零七百三十元，及
    自本件起訴狀繕本送達被告之翌日即八十八年十二月二十一日起至清償日止按週
    年利率百分之五計算之利息，核屬有據，應予准許。原告逾上開數額之請求，洵
    非正當，應予駁回。
六、本件事證已臻明確，則聲請人聲請訊問證人天心中醫醫院、康復得專業按摩及武
    名中等，因原告業已敘明本件仍僅請求醫療費用一千二百三十元，則其聲請訊問
    上開人等，與本件無涉，爰無傳訊之必要，併此敘明。
七、據上論結：本件原告之訴為一部有理由，一部無理由，並依民事訴訟法第七十九
    條但書，判決如主文。
中      華      民      國      八十九      年     三     月     三     日
                              民事第二庭法    官  林  金  吾
右為正本係照原本作成。
如對本判決上訴，須於判決送達後廿日內向本院提出上訴狀。
中      華      民      國      八十九      年     三     月     六     日
                                        書 記 官  林  碧  華


司法院資訊處製作；財團法人民間司法改革基金會備份。
